臺灣臺中地方法院民事判決
109年度訴字第3320號
原      告  廖榆名  


被      告  祭祀公業林註川
特別代理人  林炳進  
訴訟代理人  林俊仲  
上列當事人間請求分割共有物事件，本院於民國110年11月8日言
詞辯論終結，判決如下：
    主      文
一、兩造共有坐落臺中市○○區○○段0000地號土地，分歸原告單獨
    所有。
二、原告應補償被告新臺幣貳佰伍拾參萬壹仟元。
三、訴訟費用由原告負擔。　　
　　事實及理由
壹、原告主張：
一、兩造共有臺中市○○區○○段0000地號土地、面積186.88平方公
    尺（下稱系爭土地），原告持分100000分之85659、被告持
    分100000分之14341。系爭土地並無不能分割的情事，兩造
    也無不分割的約定，然無法協議分割，加上原告所占權利範
    圍約為被告持分之6倍，若將系爭土地應有部分原物分配予
    兩造分別取得，被告所分得土地面積狹小不能建築，當不利
    土地發揮完整經濟效用。參酌被告財產係派下員公同共有，
    其派下員眾多，恐造成土地過度細分，若將被告持分歸原告
    所有，當可發揮系爭土地最大經濟效益，原告願全額負擔訴
    訟費用、鑑定費用，依不動產估價報告所示鑑定金額予以補
    償給被告。
二、並聲明：
（一）兩造共有系爭土地，分歸原告單獨所有。
（二）原告願以新臺幣（下同）2,531,000元補償被告。
貳、被告則以：因派下員眾多，希望由法院判決，訴訟費用由原
    告負擔，同意原告以不動產估價報告所示之補償方案為金錢
    補償。並聲明：原告之訴駁回。
叁、本院心證：
一、按各共有人，除法令另有規定外，得隨時請求分割共有物。
    但因物之使用目的不能分割或契約訂有不分割之期限者，不
    在此限。共有物之分割，依共有人協議之方法行之。分割之
    方法不能協議決定，或於協議決定後因消滅時效完成經共有
    人拒絕履行者，法院得因任何共有人之請求，命為以原物分
    配於各共有人。但各共有人均受原物之分配顯有困難者，得
    將原物分配於部分共有人。以原物為分配時，共有人中有未
    受分配，或不能按其應有部分受分配者，得以金錢補償之。
　　民法第823條第1項及第824條第1項、第2項第1款、第3項分
    別定有明文。查，系爭土地為兩造共有，原告持分100000分
    之85659、被告持分100000分之14341之事實，為兩造所不爭
    執，並有土地登記謄本在卷為憑（見本院卷第47頁），堪認
    原告前揭主張為真實。再查，系爭土地並無因物之使用目的
    不能分割或契約訂有不分割之期限情事，為兩造所不爭執，
    然因各共有人目前無法達成協議分割等情，揆諸上開法律規
    定，原告請求裁判分割系爭共有土地，自屬有據，應予准許
    。
二、次按分割共有物，須斟酌各共有人之利害關係、使用情形、
    共有物之性質及價值、經濟效用，符合公平經濟原則，其分
    割方法始得謂為適當（最高法院90年度台上字第1607號判決
    意旨參照）。共有物之分割，無論為原物分割或變價分割，
    原則上均應按應有部分之比例分配於各共有人，在以原物分
    配於各共有人之情形，如共有人中，有不能按其應有部分受
    分配，或按其應有部分之比例分配，價值顯不相當者，應依
    各共有人分得部分價值之高低，互以金錢為補償。共有物分
    割之方法，須先就原物分配，於原物分配有困難時，則予變
    賣，以價金分配於各共有人。而就原物分配時，如發見共有
    人中有不能按其應有部分受分配者，亦得以金錢補償之（最
    高法院92年度臺上字第782號裁判意旨可資參照）。經本院
    審酌原告方案，考量被告無提出分割方案，且對原告主張價
    金補償方式並無意見，及上開土地之性質、經濟效用及公平
    原則等情，認以原物分割及價金補償方式為分割方案，應較
    公允。理由如下：
（一）系爭土地係面臨臺中市大里區五福二街，形狀近似梯形，
　　  地勢平坦，目前閒置、雜草叢生、無地上物，業經本院將
　　  系爭土地送請估價，卓越不動產估價師事務所鑑定屬實，
      並有現場照片、土地使用分區示意圖等附卷可佐（見本院
      卷第75-77頁、不動產估價報告書第63頁），為兩造所不
      爭；且由於兩造持分差異較大，若以原物分割，被告分得
      土地範圍明顯過小，僅26.8平方公尺，難期發揮該地經濟
      效用，而不能為土地之通常使用，將來兩造容易再生紛爭
      ，故原告主張請求將系爭土地分歸為其單獨所有，尚屬可
      採。
（二）經本院囑託鑑定結果，系爭土地若採原告之分割方案，原
      告需負擔之補償金額根據不動產估價報告書所示，系爭土
      地面積186.88平方公尺，評估單價為95,000元/平方公尺
      ，被告之應有部分為100000分之14341，分割後原告應補
      償被告2,546,000元等情，為兩造所不爭執；復經兩造協
      議，由被告自補償款中扣除15,000元充作訴訟費用之補償
      ，而原告負擔全部訴訟費用，並由原告補償被告2,531,00
      0元等情（見本院卷第150、153頁），本院自應尊重兩造
      之處分協商。是本院綜合審酌系爭土地之位置、面積、使
      用現況及各共有人之意願，及分割共有物之目的、經濟效
      益、公平均衡原則等一切因素，再斟酌兩造已達成共識，
      大致同意採行如主文第一、二項所示之分割方案及補償方
      式等情，揆諸上開之規定及說明，足認原告主張如主文第
      一、二項所示，尚屬妥適。
三、末按民事訴訟法第81條第2 款規定，因下列行為所生之費用
    ，法院得酌量情形，命勝訴之當事人負擔其全部或一部：二
    、敗訴人之行為，按當時之訴訟程度，為伸張或防衛權利所
    必要者。本件分割共有物訴訟本質上為非訟事件，其屬於固
    有必要共同訴訟，勝訴之原告提起本訴，雖依法有據，然被
    告之應訴，又係法律規定所不得不然，其抗辯自為伸張或防
    衛權利所必要。原告既陳明願意負擔本案訴訟費用含鑑定費
    等（見本院卷第82頁），且本件判決採取原告所主張分割方
    案之結果，有利於原告。是依前述規定，爰斟酌本件案情，
    命由原告負擔訴訟費用，自較為公允，諭知如主文第三項所
    示。
四、本件事證已臻明確，兩造其餘攻擊防禦方法及舉證，經核均
    對判決結果不生影響，爰不另一一論述，併此敘明。
中　　華　　民　　國　　110 　年　　11　　月　　29　　日
                 民事第三庭   法  官     王金洲 
以上正本係照原本作成。
如對本判決上訴，須於判決送達後20日內向本院提出上訴狀（須
附繕本）。如委任律師提起上訴者，應一併繳納上訴審裁判費。
中　　華　　民　　國　　110 　年　　11　　月　　29　　日
                              書記官     吳欣叡